【裁判字號】    99,交聲,1904
【裁判日期】    990630
【裁判案由】    交管條例聲異
【裁判全文】
臺灣板橋地方法院交通事件裁定        99年度交聲字第1904號
原處分機關  交通部公路總局臺北區監理所板橋監理站
異  議  人
即受處分人  甲○○
上列異議人因違反道路交通管理處罰條例案件，對於交通部公路
總局臺北區監理所板橋監理站，民國99年6 月14日板監裁字第裁
41-C00000000號裁決聲明異議，本院裁定如下：
    主    文
原處分撤銷。
甲○○駕駛重型機車經測試檢定酒精濃度超過規定標準，吊扣重
型機車駕駛執照壹年，並應接受道路交通安全講習。
    理    由
一、原處分意旨略以：異議人即受處分人甲○○前於民國99年4
    月21日23時52分許，駕駛車號MEM-838 號重型機車，行經臺
    北縣新莊市○○街94號前時，有「駕駛人酒精濃度超過規定
    標準（0.55mg/L以上）」之違規，經警當場製單舉發，乃依
    道路交通管理處罰條例第35條第1 項第1 款、第24條第1 項
    第2 款規定，裁處罰鍰新臺幣（下同）45,000元、吊扣普通
    小型車駕駛執照12個月，並施以道安講習。
二、異議意旨略以：異議人即受處分人甲○○因酒後駕駛重型機
    車，遭裁處吊扣普通小型車駕照。然異議人酒駕當日並非駕
    駛汽車，又異議人以送貨為業，該普通小型車駕照攸關異議
    人生計，爰聲明異議。
三、按汽車駕駛人，駕駛汽車經測試檢定，酒精濃度超過規定標
    準者者，處15,000元以上60,000元以下罰鍰，並當場移置保
    管其車輛及吊扣其駕駛執照1 年，且應接受道路交通安全講
    習，道路交通管理處罰條例第35條第1 項第1 款、第24條第
    1 項第2 款雖分別定有明文。
四、查異議人有於前述時地，酒後駕駛上開重機車，經警檢測呼
    氣酒精濃度達0.75mg/L，原處分機關乃裁處罰鍰45,000元之
    事實，有臺北縣政府警察局舉發違反道路交通管理事件通知
    單、違反道路交通管理事件裁決書附卷可稽。又異議人因上
    開酒駕案件，業經板橋地檢署檢察官於99年5 月31日以99年
    度偵字第13122 號為期間1 年、向國庫支付3 萬元、向該署
    指定之政府機關、政府機構、行政法人、社區或其他符合公
    益目的之機構或團體提供60小時之義務勞務之緩起訴處分，
    現緩起訴處分尚未確定等情，有該緩起訴處分書、臺灣高等
    法院被告前案紀錄表各1 份在卷可稽，堪以認定。
五、惟按行政罰法第26條規定：「一行為同時觸犯刑事法律及違
    反行政法上義務規定者，依刑事法律處罰之。但其行為應處
    以其他種類行政罰或得沒入之物而未經法院宣告沒收者，亦
    得裁處之。前項行為如經不起訴處分或為無罪、免訴、不受
    理、不付審理之裁判確定者，得依違反行政法上義務規定裁
    處之。」，又依刑事訴訟法第253 條之3 規定，被告於緩起
    訴期間內，有該條所列情形之一者，檢察官得依職權或依告
    訴人之聲請撤銷原處分，繼續偵查或起訴；是緩起訴期間尚
    未屆滿前，緩起訴處分與不起訴處分之法律效果尚屬不同，
    緩起訴處分即非屬不起訴處分。因此，本件異議人於緩起訴
    期間尚未屆滿前，既有緩起訴遭撤銷及受刑事追訴處罰之可
    能，原處分機關於異議人緩起訴期間屆滿前逕予裁處罰鍰，
    將使異議人因此可能蒙受遭到行政處罰及刑事處罰之危險，
    於法未合。
六、又現行道路交通管理處罰條例第68條僅規定「汽車駕駛人，
    因違反本條例及道路交通安全規則之規定，受吊銷駕駛執照
    處分時，吊銷其持有各級車類之駕駛執照。」，即未包括「
    吊扣」之情形。
  (一)由立法沿革觀之，本條原規定受吊扣駕駛執照處分時，亦須
    一併吊扣駕駛人各級車類之駕駛執照；然於民國94年12月14
    日修正本條時，將「吊扣」部分刪除，其提案修正理由並謂
    ：「原條文將違法或違規駕駛人所持有各級車類之駕駛執照
    一併吊扣或吊銷失之過酷，影響人民工作及生活甚鉅，爰修
    正之。」（詳卷附立法院公報第94卷第70期院會紀錄第138
    頁），足見立法者認為「吊扣駕照」之處分僅「吊扣駕駛人
    違規時所駕駛車類之駕駛執照」即可，乃刻意刪除一併吊扣
    駕駛人持有所有車類之駕駛執照規定。故本條例第35條規定
    所吊扣之駕照，應指酒駕遭查獲時所駕駛車輛之駕照，而不
    得將所持各級車輛駕照均予吊扣。查異議人係酒後駕駛重型
    機車，有上開舉發違反道路交通管理事件通知單、裁決書各
    1 份可憑，則依前開說明，本件違規自僅得吊扣異議人違規
    時駕駛之重型機車之駕照。雖異議人未持有重型機車駕照即
    駕駛，形式上無從予以吊扣，惟此乃得否依道路交通管理處
    罰條例第22條第1 項規定處罰，及是否利用電腦資料處理、
    或在普通小型車駕照註記、或其他方式，以達吊扣重型機車
    駕駛執照相同效果處分之問題，並非當然得吊扣異議人之普
    通小型車駕照。故原處分機關裁處吊扣異議人普通小型車駕
    照，已與前述法律意旨未合。
  (二)交通部94年9 月15日、84年1 月6 日交路字第0940051433、
    049508號函釋、公路總局90年10月29日路監交字第9042569
    號函雖均認：於無照駕駛車輛違反道路交通管理處罰條例第
    35條時，應處以罰鍰及吊扣持有之他級駕駛執照處分。惟：
  1.按法官依據法律獨立審判，為憲法第80條所明定，且依司法
    院大法官會議釋字第137 號、216 號解釋意旨，各機關依其
    職掌就有關法規為釋示之行政命令，法官於審判案件時，固
    可予以引用，但仍得依據法律，表示適當之不同見解，並不
    受其拘束，合先敘明。次按「行政行為，有多種同樣能達成
    目的之方法時應選擇對人民權益損害最少者，且採取之方法
    所造成之損害不得與欲達成目的之利益顯失均衡。」，行政
    程式法第7 條第2 款、第3 款定有明文。
  2.查本件異議人係駕駛重型機車違規，若其普通小型車駕照亦
    因而遭吊扣，將造成異議人不能駕駛汽車之結果，此方法難
    認係對人民損害最少者。且原處分機關為達成限制異議人駕
    駛重機車之目的，乃採取吊扣普通小型車駕照之方法，所造
    成「異議人喪失繼續駕駛汽車權利」之損害，與欲達成目的
    之利益亦失均衡。蓋立法意旨既僅在禁止異議人於吊扣期間
    內不得駕駛重型機車，則監理機關應設法使異議人於期間內
    不得考領、駕駛，始符合立法目的及前述行政程式法之規定
    。詎原處分機關逕行吊扣異議人普通小型車駕照，顯已違反
    行政程式法第7 條所揭示之比例原則。
七、綜上所述，異議人固有於前揭時間、地點，駕駛重型機車經
    測試檢定酒精濃度超過規定標準之違規行為，惟原處分機關
    在緩起訴處分尚未實質確定前，逕依道路交通管理處罰條例
    第35條第1 項第1 款規定裁處異議人罰鍰45,000元部分，顯
    與行政罰法第26條第1 項前段、第2 項之規定意旨有違，即
    有可議；異議意旨縱未敘及，仍應由本院就此部分予以撤銷
    ，由原處分機關於緩起訴期滿後，依異議人是否經撤銷緩起
    訴及受刑事追訴處罰之情形，暨參酌道路交通管理處罰條例
    第35條第8 項所定「經裁判確定處以之罰金低於本條例第92
    條第4 項所訂最低罰鍰基準規定者，應依本條例裁決繳納不
    足最低罰鍰」之意旨，就罰鍰部分為適當之裁決。又異議人
    雖有酒後駕駛重型機車之違規，然原處分機關吊扣普通小型
    車駕照已有上述違誤，自難認係正確合法之處分，是異議人
    對此部分聲明異議，亦屬有理由，應由本院就此部分予以撤
    銷。至於道路交通管理處罰條例第35條第1 項1 款、第24條
    第1 項第2 款所定之吊扣駕駛執照1 年、施以道路交通安全
    講習部分，因屬行政罰法第26條第1 項但書及第2 條第1 款
    所稱之其他種類行政罰，兼具維護公共秩序之作用，為達此
    行政目的，尚無違反一事不二罰原則。從而，應認異議人提
    起本件異議為有理由，本院自應將原處分撤銷，自為裁罰如
    主文第2 項所示。
八、據上論斷，依道路交通案件處理辦法第20條，裁定如主文。
中    華    民    國    99    年    6     月    30    日
                  交通法庭  法  官  洪珮婷
以上正本證明與原本無異。
如不服本裁定，應於收受送達後5 日內向本院提出抗告狀。
                            書記官  陳永訓
中    華    民    國    99    年    6     月    30    日

司法院資訊處製作；財團法人民間司法改革基金會備份。
